最高法院刑事判決　　　　　　　九十六年度台上字第一四五號
上　 訴 　人　臺灣高等法院臺中分院檢察署檢察官
上訴人即被告　甲○○
　　　　　　　　　　　2號
　　　　　　　乙○○
　　　　　　　　　　　巷14號
上　列一　人
選 任辯護 人　陳清華律師
上列上訴人等因被告等違反毒品危害防制條例案件，不服臺灣高
等法院臺中分院中華民國九十五年十一月十四日第二審更審判決
（九十四年度上更(一)字第三八二號，起訴案號：臺灣彰化地方法
院檢察署九十二年度偵字第八二五三號、第八四三一號），提起
上訴，本院判決如下：
    主  文
原判決撤銷，發回臺灣高等法院臺中分院。
　　理　由
本件原判決認定：上訴人即被告甲○○於民國八十五年間，曾因
違反肅清煙毒條例等罪案件，經臺灣彰化地方法院判處應執行有
期徒刑三年四月，上訴經臺灣高等法院臺中分院駁回確定，入監
執行後，於八十八年五月十三日假釋出獄，嗣經撤銷假釋，執行
殘刑一年五月二十一日，於九十一年六月二十二日縮刑期滿執行
完畢。猶不知悔改，與上訴人即被告乙○○均明知海洛因及甲基
安非他命，分屬毒品危害防制條例所管制之第一級、第二級毒品
，惟為供渠等自行施用所需，仍於九十二年九月下旬某日，在彰
化縣彰化市冠軍釣蝦場內，向姓名、年籍不詳綽號「阿龍」之成
年男子，以每三十七點五公克新臺幣（下同）十萬元之代價，購
入共一百餘萬元已壓縮成小塊圓柱體之第一級毒品海洛因（重量
約在三百七十五公克以上），及以十餘萬元之代價，購入第二級
毒品甲基安非他命約二百餘公克後，加以施用（甲○○施用第一
、二級毒品部分，另案審理判決；乙○○施用第一、二級毒品部
分，經臺灣彰化地方法院裁定送觀察勒戒後，認有繼續施用毒品
之傾向，復經裁定送強制戒治，執行期滿）。惟渠等所購毒品數
量甚多，遠超逾個人短期施用量，竟另萌販賣毒品營利之念，共
同基於意圖販賣海洛因及甲基安非他命營利之犯意聯絡，先以渠
等所有之電子磅秤及夾鍊袋，將部份塊狀海洛因，以不詳器物壓
碎成粉狀，再摻入葡萄糖以增加重量後，與其他塊狀海洛因分裝
成十四包，甲基安非他命分裝成六包，並將該批毒品分別藏放於
渠等所租住之彰化縣埔心鄉○○路五六六號金陵汽車旅館二二八
號房內及其等所使用車牌號碼4373－GC號自用小客車內，以供俟
機出售牟利。嗣甲○○因另案遭通緝，乃與乙○○一同匿居在金
陵汽車旅館二二八號房內，同年十月二十二日中午十二時二十分
許，經警循線查獲，並在該旅館二二八號房內查獲海洛因小塊一
包，粉末三包（合計毛重約一百三十五公克），及未含毒品之粉
末一包，另有甲基安非他命二包（合計毛重約四十三公克）、現
金一百八十二萬五千元。甲○○再主動向警方供出其駕駛之車牌
號碼4373－GC號自用小客車內，亦藏有毒品，經警於同日下午五
時五十分許，在彰化縣警察局二林分局前，從上開自用小客車內
取出海洛因圓柱體八塊（包）、粉末二包（以上合計毛重約三百
五十九公克）及甲基安非他命四包（合計毛重約一百五十五公克
）及電子磅秤一個等情；因將第一審判決關於甲○○意圖販賣而
持有第一級毒品暨乙○○部分均撤銷，改判仍依想像競合犯，從
一重分別論處甲○○、乙○○共同意圖販賣而持有第一級毒品罪
刑（甲○○，累犯，處有期徒刑十一年；乙○○處有期徒刑十年
六月），固非無見（第一審判決關於甲○○未經許可寄藏手槍及
對於公務員依法執行職務時施脅迫等部分，經甲○○於上訴審撤
回上訴而確定）。
惟查：（一）毒品危害防制條例第五條第一、二項之意圖販賣而
持有第一、二級毒品罪；係以行為人基於營利之意思，意圖販賣
而持有第一、二級毒品為構成要件。故行為人有無此項犯罪之意
思條件，自應於事實欄詳為認定，然後於理由內說明其憑以認定
之證據及理由，始為合法；原判決認甲○○、乙○○係以一行為
，分別觸犯共同意圖販賣而持有第一、二級毒品罪名，其事實欄
雖認定：「甲○○、乙○○另萌販賣毒品營利之念，共同基於意
圖販賣海洛因及甲基安非他命營利之犯意聯絡，而持有扣案之第
一、二級毒品」，惟於理由內卻未敘明所憑之證據及認定之理由
，有理由不備之違法。（二）沒收為從刑之一種，依主從不可分
原則，應附隨於主刑之後宣告之。原判決於理由內說明：「甲○
○、乙○○二人就意圖販賣而持有第一、二級毒品之犯行，有犯
意聯絡及行為分擔，均為共同正犯」。且認扣案之第一級毒品海
洛因十四包（驗餘淨重合計四百五十六點七公克，空包裝重三十
五點八六公克）及第二級毒品甲基安非他命六包（合計毛重約一
百九十八公克，驗餘淨重合計一百八十七點一二公克）均係查獲
之毒品；另扣案之電子磅秤一台，係被告等所有，供犯本件意圖
販賣而持有第一級毒品海洛因及第二級毒品甲基安非他命所用之
物，乃於理由內分別為併為沒收銷燬（毒品部分）或沒收（電子
磅秤部分）之說明；惟其主文欄僅於諭知乙○○共同意圖販賣而
持有第一級毒品罪刑後，就前揭扣案物，併為沒收銷燬或沒收之
宣告；於諭知甲○○罪刑之後，竟未就前揭扣案物併為沒收銷燬
或沒收之諭知，自難謂為適法。（三）毒品外包裝既係用於包裹
毒品，防其裸露、潮濕，便於攜帶販賣，亦係供意圖販賣而持有
毒品所用之物，應依毒品危害防制條例第十九條第一項：「犯第
四條至第九條、第十二條、第十三條或第十四條第一項、第二項
之罪者，其供犯罪所用或因犯罪所得之財物，均沒收之，如全部
或一部不能沒收時，追徵其價額或以其財產抵償之」之規定宣告
沒收，如毒品之包裝、黏著物與毒品無法分離，則應依同條例第
十八條第一項前段：「查獲之第一、二級毒品及專供製造或施用
第一、二級毒品之器具，不問屬於犯人與否，均沒收銷燬之」之
規定，併諭知沒收銷燬之。原判決於理由欄二、說明扣案之第一
級毒品海洛因十四包（驗餘淨重合計四百五十六點七公克，空包
裝重三十五點八六公克）及第二級毒品甲基安非他命六包（合計
毛重約一百九十八公克，驗餘淨重合計一百八十七點一二公克）
，均係查獲之毒品，乃依毒品危害防制條例第十八條第一項前段
規定，併諭知沒收銷燬之；惟就該等毒品之外包裝是否已與其所
包裝之第一、二級毒品，無從分離，而應視為毒品之一部﹖抑或
仍屬可分離之外包裝﹖原判決未予認定，致此部分事實不明，本
院無從就原判決對該等毒品外包裝適用沒收法則當否，為法律上
之判斷。以上，或係檢察官及被告等之上訴意旨所分別指摘，或
屬本院得依職權調查之事項，應認原判決仍有撤銷發回更審之原
因。
據上論結，應依刑事訴訟法第三百九十七條、第四百零一條，判
決如主文。
中　　華　　民　　國　九十六　年　　一　　月　 十一 　日
                      最高法院刑事第十二庭
                          審判長法官  林　永　茂
                                法官  洪　文　章
                                法官  蘇　振　堂
                                法官  蕭　仰　歸
                                法官  何　菁　莪
      本件正本證明與原本無異
                                      書  記  官
中　　華　　民　　國　九十六　年　　一　　月　 十七 　日
                                                    Ａ
